臺灣橋頭地方法院刑事判決　　　　　110年度審金訴字第133號
公　訴　人　臺灣橋頭地方檢察署檢察官
被　　　告　陳意雯



上列被告因詐欺等案件，經檢察官提起公訴（110年度偵字第673
6號），被告於準備程序中就被訴三人以上共同詐欺取財、一般
洗錢部分均為有罪之陳述，，經告知簡式審判程序之旨，並聽取
被告與公訴人之意見後，合議庭裁定由受命法官進行簡式審判程
序，判決如下：
    主  文
陳意雯犯三人以上共同詐欺取財罪，處有期徒刑壹年壹月。
    事  實
一、陳意雯因應徵工作先後與真實姓名年籍不詳、通訊軟體LINE
    （下稱LINE）暱稱「雯鈴專員」、「智誠」等成年人聯繫後
    ，得知提供其金融帳戶並代為提款轉交，即可獲取每次新臺
    幣（下同）1千元之報酬，依其智識及一般社會生活之通常
    經驗，可預見提供個人金融帳戶予他人使用，可能淪為詐財
    工具，所代為提領之款項可能為民眾遭詐騙所匯之贓款，而
    「雯鈴專員」、「智誠」可能係詐欺集團成員，其代為提款
    轉交不詳之人，將掩飾、隱匿詐欺集團詐騙所得之實際流向
    ，製造金流斷點，並使詐欺集團相關犯行不易遭人追查，為
    賺取每次提款1千元之報酬，竟於民國109年9月14日加入「
    雯鈴專員」、「智誠」所屬詐欺集團（陳意雯所涉參與犯罪
    組織犯行，另行審結），擔任提供金融帳戶並提領詐欺贓款
    之車手工作，而與「雯鈴專員」、「智誠」及該集團其他不
    詳成年成員，共同意圖為自己不法所有，基於三人以上共同
    詐欺取財及洗錢之犯意聯絡，先由陳意雯於同年月14日18時
    14分許，在不詳處所，以LINE將其申辦之合作金庫商業銀行
    大樹分行帳號0000000000000號帳戶（下稱合庫帳戶）資料
    ，傳送予「雯鈴專員」使用。再由不詳詐欺集團成員假冒中
    華電信人員、警官及檢察官，致電黃曉艷佯稱：因涉嫌綁架
    案，須將戶頭款項交由金管會監控，須依指示操作辦理云云
    ，致黃曉艷陷於錯誤，於109年9月16日11時11分許，匯款50
    萬元至上開合庫帳戶內，陳意雯及「雯鈴專員」、「智誠」
    等人詐欺得逞後，「智誠」乃於同日11時22分許，以LINE指
    示陳意雯將該50萬元提領後轉交其他成員，藉此製造金流斷
    點，以掩飾、隱匿詐欺黃曉艷所得款項之去向，惟陳意雯於
    同日12時43分前之某時許，前往址設高雄市○○區○○路00
    ○0號之合作金庫商業銀行仁美分行臨櫃提款時，因其合庫
    帳戶已於同日稍早某時許，遭通報列為警示帳戶，無法交易
    而提領未果，以致未能洗錢得逞。嗣因黃曉艷發覺有異報警
    處理，經警循線查獲上情。
二、案經黃曉艷訴由新北市政府警察局蘆洲分局報告臺灣橋頭地
    方檢察署檢察官偵查起訴。
    理  由
一、本件被告陳意雯所犯係死刑、無期徒刑、最輕本刑為3 年以
    上有期徒刑以外之罪，被告於準備程序中就被訴三人以上共
    同詐欺取財及一般洗錢之事實均為有罪之陳述，經本院告知
    簡式審判程序之旨，並聽取當事人之意見後，被告同意上開
    部分適用簡式審判程序，本院亦認為適宜依簡式審判程序進
    行，依刑事訴訟法第273條之1 第1項、第284條之1規定，合
    議庭裁定本件關於三人以上共同詐欺取財及一般洗錢部分，
    由受命法官獨任進行簡式審判程序審理。至於上開部分之證
    據調查，依刑事訴訟法第273條之2 規定，不受同法第159條
    第1項、第161條之2、第161條之3、第163條之1及第164條至
    第170條規定之限制，均合先敘明。
二、上揭事實業據被告於警偵訊供述在卷（見警卷第6至9頁；11
    0年度偵字第165號卷〈下稱偵卷〉第19至20頁），並於本院
    準備程序及審理時坦承不諱（見院卷第57、63、65頁），核
    與證人即告訴人黃曉艷於警詢時之證述情節相符（見警卷第
    11至13頁），並有告訴人提供之合作金庫銀行存款憑條、歷
    史交易明細、LINE對話紀錄、通訊紀錄各1份（見警卷第31
    、23、35至57、61至65頁）、被告之合庫帳戶開戶個人基本
    資料、歷史交易明細查詢結果（見警卷第23至28頁）、合作
    金庫商業銀行大樹分行110年2月20日合金大樹第0000000000
    號函暨檢附之歷史交易明細查詢結果及通報警示資料各1份
    （見偵卷第33至37頁）、被告提供之LINE對話紀錄1份（見
    警卷第73至85頁）、合作金庫仁美分行資料（見院卷第23至
    25頁）等附卷可稽，足認被告上開任意性自白與事實相符，
    堪信為真實。綜上所述，本案事證明確，被告前揭犯行堪以
    認定，應依法論科。
三、論罪
(一)關於加重詐欺取財部分
  1.按共同正犯之成立，祇須具有犯意之聯絡，行為之分擔，既
    不問犯罪動機起於何人，亦不必每一階段犯行，均經參與（
    最高法院34年上字第862號判決意旨參照）。共同正犯間，
    非僅就其自己實施之行為負其責任，並在犯意聯絡之範圍內
    ，對於他共同正犯所實施之行為，亦應共同負責（最高法院
    32年上字第1905號判決意旨參照）。共同正犯之意思聯絡，
    原不以數人間直接發生者為限，即有間接之聯絡者，亦包括
    在內（最高法院77年台上字第2135號判決意旨參照）。共同
    實行犯罪行為之人，在合同意思範圍內，各自分擔犯罪行為
    之一部，相互利用他人之行為，以達其犯罪之目的者，即應
    對於全部所發生之結果共同負責；且共同正犯不限於事前有
    協定，即僅於行為當時有共同犯意之聯絡者亦屬之，且表示
    之方法，不以明示通謀為必要，即相互間有默示之合致亦無
    不可（最高法院103 年度台上字第2335號判決意旨參照）。
  2.本件詐欺集團詐騙之犯罪模式，係先由詐欺集團成員「雯鈴
    專員」向被告取得合庫帳戶資料後，再由該集團不詳成員假
    冒中華電信人員、警官及檢察官，致電向告訴人施行詐術，
    致告訴人陷於錯誤而匯款至被告提供之上開帳戶內，復由詐
    欺集團成員「智誠」指示被告提款轉交其他成員，以遂行對
    告訴人之詐欺犯行，堪認渠等就上開詐欺取財犯行，係相互
    協助分工以遂行整體詐欺計畫。被告雖僅擔任提供金融帳戶
    並提領詐欺贓款之車手工作，惟其與該集團成員彼此間既予
    以分工，堪認係在合同意思範圍內，各自分擔犯罪行為之一
    部，並相互利用他人之行為，以達犯罪之目的，依前揭說明
    ，自應負共同正犯之責。又依卷證資料及被告自白內容，可
    知除被告之外，至少尚有「雯鈴專員」、「智誠」、撥打詐
    騙電話對告訴人施用詐術及擬向被告收取贓款之其他詐欺集
    團成員，依前述方式共同向告訴人實行詐騙，足認參與本件
    詐欺犯行之成員已達3人以上，自應該當刑法第339條之4第1
    項第2款「三人以上共同犯之」之加重詐欺取財罪構成要件
    無訛。
  3.至於告訴人受騙匯款至上開合庫帳戶內之50萬元，雖及時為
    受款行圈存止扣，致被告未能提領成功，惟該款項既經匯入
    被告之合庫帳戶，已一度由被告取得支配地位，應認已達既
    遂程度，仍屬加重詐欺取財既遂（最高法院108年度台上字
    第592號判決意旨參照）。
  4.又詐欺集團其他成員雖有以假冒警官及檢察官等公務員名義
    詐騙告訴人之情形，然訊據被告堅詞否認知悉該詐欺集團以
    假冒公務人員的方式詐騙告訴人，且依卷內各項證據資料，
    僅足以證明被告係依「雯鈴專員」、「智誠」之指示擔任提
    供金融帳戶並提領詐欺贓款轉交上手之車手工作，難認其與
    撥打詐騙電話對告訴人施用詐術之成員有所接觸，且因詐欺
    集團之行騙手法繁多，並非當然使用相同手法對被害人施用
    詐術，其對於該詐欺集團其他成員施用之詐術細部手法應無
    從知悉或有所認識，尚難逕認被告本案犯罪亦構成刑法第33
    9條之4第1項第1款「冒用公務員名義犯之」的加重要件，附
    此敘明。
(二)關於洗錢部分
  1.按洗錢防制法於105年12月28日修正公布，並於106年6月28
    日生效施行（下稱新法）。修正前該法（下稱舊法）將洗錢
    行為區分為將自己犯罪所得加以漂白之「為自己洗錢」，及
    明知是非法資金，卻仍為犯罪行為人漂白黑錢之「為他人洗
    錢」兩種犯罪態樣，且依其不同之犯罪態樣，分別規定不同
    之法定刑度。惟洗錢犯罪本質在於影響合法資本市場並阻撓
    偵查，不因為自己或為他人洗錢而有差異，且洗錢之行為包
    含處置（即將犯罪所得直接予以處理）、多層化（即為使偵
    查機關難以追查金流狀況，以迂迴層轉、化整為零之多層化
    包裝方式，掩飾或隱匿特定犯罪所得），及整合（即收受、
    持有或使用他人犯罪所得，使該犯罪所得披上合法之外衣，
    回歸正常金融體系）等各階段行為，模式不祇一端，上開為
    自己或為他人洗錢之二分法，不僅無助於洗錢之追訴，且徒
    增實務認定事實及論罪科刑之困擾。故為澈底打擊洗錢犯罪
    ，新法乃依照國際防制洗錢金融行動工作組織（Financial
    Action Task Force，下稱FATF）40項建議之第3項建議，並
    參採聯合國禁止非法販運麻醉藥品和精神藥物公約及聯合國
    打擊跨國有組織犯罪公約之洗錢行為定義，將洗錢行為之處
    置、多層化及整合等各階段，全部納為洗錢行為，而於新法
    第2 條規定：「本法所稱洗錢，指下列行為：一、意圖掩飾
    或隱匿特定犯罪所得來源，或使他人逃避刑事追訴，而移轉
    或變更特定犯罪所得。二、掩飾或隱匿特定犯罪所得之本質
    、來源、去向、所在、所有權、處分權或其他權益者。三、
    收受、持有或使用他人之特定犯罪所得。」，以求與國際規
    範接軌。另舊法過度限縮洗錢犯罪成立之可能，亦模糊前置
    犯罪僅在對於不法金流進行不法原因之聯結，造成洗錢犯罪
    成立門檻過高，洗錢犯罪難以追訴，因此新法參考FATF建議
    ，就其中採取門檻式規範者，明定為最輕本刑6 個月以上有
    期徒刑之罪，並將「重大犯罪」之用語，修正為「特定犯罪
    」，再增列未為最輕本刑為6 個月以上有期徒刑之罪所涵括
    之違反商標法等罪，並刪除有關犯罪所得金額須在5 百萬元
    以上者，始得列入前置犯罪之限制規定，以提高洗錢犯罪追
    訴之可能性。例如詐騙集團向被害人施用詐術後，為隱匿其
    詐欺所得財物之去向，而令被害人將其款項轉入該集團所持
    有、使用之人頭帳戶，並由該集團所屬之車手前往提領詐欺
    所得款項得逞，檢察官如能證明該帳戶內之資金係本案詐欺
    之特定犯罪所得，即已該當於新法第14條第1 項之一般洗錢
    罪。另過去實務認為，行為人對犯特定犯罪所得之財物或利
    益作直接使用或消費之處分行為，或僅將自己犯罪所得財物
    交予其他共同正犯，祇屬犯罪後處分贓物之行為，非本條例
    所規範之洗錢行為，惟依新法規定，倘行為人意圖掩飾或隱
    匿特定犯罪所得來源，而將特定犯罪所得直接消費處分，甚
    或交予其他共同正犯，而由共同正犯以虛假交易外觀掩飾不
    法金流移動，即難認單純犯罪後處分贓物之行為，應仍構成
    新法第2條第1款或2款之洗錢行為（最高法院108年度台上字
    第1744號判決意旨參照）。又行為人如已著手實行該款之洗
    錢行為而不遂（未生特定犯罪所得之本質、來源、去向、所
    在、所有權、處分權或其他權益被掩飾或隱匿之結果），係
    成立洗錢防制法第14條第2 項、第1 項之一般洗錢未遂罪。
    至行為人是否已著手實行該款之洗錢行為，抑僅止於不罰之
    預備階段（即行為人為積極創設洗錢犯罪實現的條件或排除
    、降低洗錢犯罪實現的障礙，而從事洗錢的準備行為），應
    從行為人的整體洗錢犯罪計畫觀察，再以已發生的客觀事實
    判斷其行為是否已對一般洗錢罪構成要件保護客體（維護特
    定犯罪之司法訴追及促進金流秩序之透明性）形成直接危險
    ，若是，應認已著手（最高法院110年度台上字第4232號判
    決意旨參照）。
  2.被告參與本案詐欺集團，擔任提領詐欺贓款轉交上手之車手
    工作，業如前述，則被告主觀上有掩飾、隱匿其所屬詐欺集
    團之詐欺犯罪所得，以逃避國家追訴或處罰之意思；且被告
    於告訴人受騙匯款至上開合庫帳戶後，隨即依詐欺集團成員
    「智誠」之指示前往銀行臨櫃提款，客觀上亦已著手為洗錢
    行為，然因該帳戶經列為警示帳戶無法交易而提領未果，未
    能製造金流斷點，尚不生掩飾隱匿詐欺告訴人所得款項去向
    之結果，是被告已著手實行洗錢行為而未能得逞，係成立洗
    錢防制法第14條第2項、第1項之一般洗錢未遂罪。
(三)核被告所為，係犯刑法第339條之4第1項第2款之三人以上共
    同犯詐欺取財罪、洗錢防制法第14條第2項、第1項之一般洗
    錢未遂罪。起訴書論罪法條認被告係犯洗錢防制法第14條第
    1項之一般洗錢罪，容有誤會，然此部分業經本院當庭踐行
    告知罪名之程序（見院卷第56、62至63頁），而無礙被告防
    禦權之行使，且既遂、未遂僅犯罪行為態樣之分，不涉及罪
    名之變更，即無庸引用刑事訴訟法第300條變更起訴法條（
    最高法院101年度台上字第3805號判決意旨參照）。
(四)被告與LINE暱稱「雯鈴專員」、「智誠」之人及其他所屬詐
    欺集團成員間，就上開加重詐欺、一般洗錢未遂犯行，有犯
    意聯絡及行為分擔，為共同正犯。被告係以一行為同時觸犯
    加重詐欺取財罪、一般洗錢未遂罪等2罪名，應依刑法第55
    條前段規定，從一重之加重詐欺取財罪論處。
四、科刑
(一)按想像競合犯之處斷刑，本質上係「刑之合併」。其所謂從
    一重處斷，乃將想像競合犯組成之評價上數罪，合併為科刑
    一罪，其所對應之刑罰，亦合併其評價上數罪之數法定刑，
    而為一個處斷刑。易言之，想像競合犯侵害數法益者皆成立
    犯罪，論罪時必須輕、重罪併舉論述，同時宣告所犯各罪名
    ，包括各罪有無加重、減免其刑之情形，亦應說明論列，量
    刑時併衡酌輕罪部分量刑事由，評價始為充足，然後依刑法
    第55條前段規定「從一重處斷」，非謂對於其餘各罪可置而
    不論。因此，法院決定處斷刑時，雖以其中最重罪名之法定
    刑，做為裁量之準據，惟於裁量其輕重時，仍應將輕罪合併
    評價在內（最高法院108 年度台上字第4405號、第4408號判
    決意旨可參）。被告就本案犯罪事實，於本院審理時坦承不
    諱，且其洗錢犯行僅止於未遂階段，原應依洗錢防制法第16
    條第2項：「犯前二條之罪，在偵查或審判中自白者，減輕
    其刑。」、刑法第25條第2項：「未遂犯之處罰，以有特別
    規定者為限，並得按既遂犯之刑減輕之。」等規定減輕其刑
    ，惟依前揭罪數說明，被告就本案犯行係從一重論處加重詐
    欺取財罪，即無從依上開規定減輕其刑。然就被告此部分想
    像競合之輕罪得減刑部分，本院於依照刑法第57條量刑時一
    併衡酌該部分減輕其刑事由，附此敘明。
(二)爰審酌被告正值青壯，不思以正當途徑賺取金錢，為貪圖不
    法報酬，而參與本案詐欺集團，提供其個人金融帳戶並擔任
    提款車手之工作，與其他詐欺集團成員彼此分工合作遂行詐
    騙行為，影響社會治安及交易秩序，所為實有不該，惟考量
    被告為本案犯行前，未曾有經法院判處罪刑之紀錄，有臺灣
    高等法院被告前案紀錄表在卷可查（見院卷第69至71頁），
    素行尚可，且年紀尚輕，犯後於審理中終能坦承犯行，其詐
    騙金額雖高達50萬元，惟被告著手提領該款項時，因帳戶已
    遭凍結而未能成功，幸能確保告訴人追回款項之途徑，不致
    發生掩飾隱匿詐欺告訴人所得款項去向之結果，兼衡被告於
    本案中係負責提供金融帳戶並接受指揮提領贓款之角色分工
    ，並未實際獲取任何報酬，暨其自陳高職畢業之智識程度、
    入監前無業、經濟來源靠家裡、經濟狀況小康、沒有人需其
    扶養（見院卷第65至66頁）等一切情狀，量處如主文欄所示
    之刑。
五、沒收
(一)按共同犯罪行為人之組織分工及不法所得，未必相同，彼此
    間犯罪所得之分配懸殊，其分配較少甚或未受分配之人，如
    仍應就全部犯罪所得負連帶沒收之責，超過其個人所得之剝
    奪，無異代替其他犯罪參與者承擔刑罰，顯失公平，因共犯
    連帶沒收與罪刑相當原則相齟齬，故共同犯罪，所得之物之
    沒收，應就各人分得之數為之，亦即沒收或追徵應就各人所
    實際分得者為之（最高法院104 年第13次及第14次刑庭會議
    決議參照）。遍查卷內證據資料，並無任何證據足認被告就
    本案確有獲取約定之報酬或任何犯罪所得，自無庸宣告沒收
    或追徵。
(二)洗錢防制法第18條第1項前段規定：「犯第14條之罪，其所
    移轉、變更、掩飾、隱匿、收受、取得、持有、使用之財物
    或財產上利益，沒收之。」，關於犯罪行為人犯洗錢防制法
    第14條之罪，其所掩飾之財物本身僅為洗錢之標的，難認係
    供洗錢所用之物，為本案洗錢犯罪構成要件事實前提，乃本
    罪之關聯客體，故洗錢行為之標的，除非屬於前置犯罪之不
    法所得，自非本案洗錢犯罪之工具及產物，亦非洗錢犯罪所
    得，尤非違禁物，尚無從依刑法沒收規定予以宣告沒收，自
    應依洗錢防制法第18條第1 項前段規定予以宣告沒收。此規
    定係採義務沒收主義，祇要合於前述規定，法院即應為相關
    沒收之諭知，然該洗錢行為之標的是否限於行為人者始得宣
    告沒收，法無明文，是倘法條並未規定「不問屬於犯罪行為
    人與否均沒收」時，自仍以屬於被告所有且實際管領者為限
    ，始應（相對義務）沒收。又金融監督管理委員會依銀行法
    第45條之2第3項規定訂定之「存款帳戶及其疑似不法或顯屬
    異常交易管理辦法」第5條第1項、第10條第1項、第11條第1
    、2、3項前段規定，經通報為警示帳戶之存款帳戶，除非嗣
    後依原通報機關之通報，或警示期限屆滿，銀行方得解除該
    等帳戶之限制，其交易功能即全部暫停，且該帳戶經匯入尚
    未提領之款項應由銀行依該辦法第11條所定程序返還被害人
    或依法可領取之人，無從由帳戶名義人自行處分。查告訴人
    受騙而匯入上開被告合庫帳戶內之50萬元，因該帳戶已在
    109年9月16日通報為警示帳戶故無法交易領出，款項仍留存
    在該帳戶內，有前引合作金庫商業銀行大樹分行函在卷可參
    ，則該警示帳戶剩餘款項中之50萬元，固為本案洗錢行為之
    標的，然既屬告訴人匯入未被提領之款項，又不在被告或其
    所屬詐欺集團成員實際掌控中，被告並無所有權及事實上管
    領權，自無從由本院依洗錢防制法第18條第1項前段規定宣
    告沒收，而應由銀行依上開管理辦法處理。
(三)未扣案被告之合庫帳戶提款卡及存摺，雖為供本案犯罪使用
    ，然因上開金融帳戶已列為警示帳戶而凍結使用，業如前述
    ，該帳戶之提款卡及存摺不論有無扣案，即喪失效用，又該
    等物品本身無甚財產價值，沒收欠缺刑法上之重要性，爰不
    予宣告沒收。
據上論斷，應依刑事訴訟法第273條之1 第1項、第299條第1項前
段，判決如主文。
本案經檢察官王柏敦提起公訴，檢察官李門騫到庭執行職務。
中    華    民    國   110    年    10    月    7     日
                  刑事第四庭    法  官  馮君傑
以上正本證明與原本無異。
如不服本判決應於收受送達後20日內向本院提出上訴書狀，並應
敘述具體理由；如未敘述上訴理由者，應於上訴期間屆滿後20日
內向本院補提理由書（均須按他造當事人之人數附繕本）「切勿
徐送上級法院」。
中    華    民    國   110    年    10    月    7     日
                                書記官  李宛蓁
附錄本案論罪科刑法條：
洗錢防制法第14條第1項、第2項
有第二條各款所列洗錢行為者，處7 年以下有期徒刑，併科新臺
幣5 百萬元以下罰金。
前項之未遂犯罰之。
中華民國刑法第339條之4第1項第2款
犯第339 條詐欺罪而有下列情形之一者，處1 年以上7 年以下有
期徒刑，得併科1 百萬元以下罰金：
二、三人以上共同犯之。